【裁判字號】    98,消債更,33
【裁判日期】    980320
【裁判案由】    聲請更生程序
【裁判全文】
臺灣彰化地方法院民事裁定            98年度消債更字第33號
聲  請  人
即  債務人  甲○○
上列當事人因消費者債務清理事件聲請更生，本院裁定如下：
    主    文
聲請駁回。
聲請費用新臺幣壹仟元由聲請人負擔。
    理    由
一、因不可歸責於己之事由，致履行顯有重大困難者，不在此限
    ；本條例施行前，債務人依金融主管機關協調成立之中華民
    國銀行公會會員辦理消費金融案件無擔保債務協商機制與金
    融機構成立之協商，準用前項之規定，消費者債務清理條例
    第151 條第5項、第6項分別定有明文。是債務清償方案成立
    後，固由債務人按其條件履行，惟需於其後發生情事變更，
    在清償期間收入或收益不如預期，致該方案履行困難甚或履
    行不能，因不可歸責於己，始能聲請更生或清算。此項規定
    旨在避免債務人任意毀諾已成立之協商，濫用更生或清算之
    裁判上債務清理程序，蓋以債務清償方案係經當事人行使程
    序選擇權所為之債務清理契約，債務人應受該成立之協議所
    拘束。債務人既已與金融機構協商成立，如認該協商方案履
    行有其他不適當情形，自仍應再循協商途徑謀求解決。又聲
    請更生或清算不合程式或不備其他要件者，法院應以裁定駁
    回之，但其情形可以補正者，法院應定期間先命補正，復為
    同條例第8條所明定。
二、本件聲請人即債務人聲請之意旨略以：聲請人有不能清償債
    務之虞之情事，前曾以書面向最大債權金融機構依「中華民
    國銀行公會會員辦理消費金融案件無擔保債務協商機制」，
    請求共同協商債務清償方案，並於民國（下同）96年1 月29
    日協商成立，約定自96年2月份起，分100期，每月應繳金額
    新臺幣（下同）24,935元在案。惟聲請人每月薪資約15,000
    元，尚須負擔每月必要生活支出約9,893 元，是以聲請人每
    月之薪資收入，實無法繼續履行協商條件，不得已而於97年
    3 月毀諾，堪認聲請人有因不可歸責於己之事由致履行顯有
    重大困難之情事。又債務人無擔保或無優先權之債務總額未
    逾12,000,000元，復未經法院裁定開始清算程序或宣告破產
    ，爰聲請裁定准予更生等語。
三、經查：
（一）聲請人之職業為自耕農，其95年及96年間全年收入依財政
      部綜合所得稅各類所得資料分別為37,049元、5,200 元；
      又依聲請人所提之財產及收入狀況說明書及臺北富邦商業
      銀行股份有限公司提供之前置協商財產及收支狀況說明書
      ，聲請人自陳其95年、96年每月收入約20,000元，對照聲
      請人自陳其現時之薪資所得15,000元，其收入形式上雖有
      減少之情形，然查，聲請人於美商人壽保險股份有限公司
      、安聯人壽保險股份有限公司、國泰人壽保險股份有限公
      司等保險公司所投保之人壽保險達9 項之多，目前均正常
      繳款中，有卷附之上開保險公司函可憑；且聲請人於96年
      1 月協商成立後，仍持續進行股票買賣迄97年1 月止，交
      易總金額高達上百萬元，有元大證券股份有限公司提供之
      股票交易明細表附卷可按，是聲請人每月收入是否確如其
      所陳報之金額，已屬有疑。
（二）次查，消費者債務清理條例之目的乃為使經濟生活陷於困
      頓之債務人，藉由更生程序，適度調整債務人與債權人之
      權利義務關係，保障債權人之公平受償，並謀求債務人經
      濟生活之重健，從而健全社會經濟之發展。上開規定之立
      法目的，在兼顧債權人、債務人雙方之利益，使陷於經濟
      上困境之消費者得以清理債務，利用此兩種不同程序妥適
      調整債務人與債權人及其他利害關係人間之權利義務關係
      ，保障債權人獲得公平受償，並謀求消費者經濟生活之更
      生機會，並非在使債務人恣意消費所造成之債務，轉嫁予
      債權人負擔。而由聲請人之信用卡消費紀錄觀之，其消費
      內容大多為電視購物、保險、旅遊費用、郵購直銷，有卷
      附之聲請人信用卡消費明細在卷可稽，上述消費均非生活
      必要之支出，故聲請人之負債原因顯與其恣意消費之情形
      有關，聲請人恣意為非屬通常生活所需之鉅額消費或作奢
      侈性、浪費性之消費，而不在意日後履行返還償債之能力
      ，自與前開立法本旨有違；且聲請人尚有餘力得從事股票
      買賣之投資，是聲請人是否果如其所言，經濟狀況已陷於
      困境而無法清償債務，實不無疑問，實難謂本件已符合更
      生之要件。
（三）再聲請人主張之不可歸責事由為「協商金額非其能力所能
      負擔」云云，然查，聲請人於協商成立時所約定之條件雖
      已超過其所陳報之收入、負擔能力，惟該事由乃屬於其前
      與最大債權銀行臺北富邦商業銀行成立協商前已存在之事
      實，並非於成立協商後發生之新事實，該情形核屬協商當
      時得預見，並得據以評估可否履行協商條件之事項，聲請
      人當時既仍合意成立協商，自應受該協議所拘束，非可逕
      為毀諾，聲請人如認該協商方案履行有其他不適當情形，
      仍應再循協商途徑謀求解決，故聲請人主張其有不可歸責
      於己之事由，而不能繼續履行原協商一節，亦無可採，其
      聲請自不符消費者債務清理條例第151 條第5 項、第6 項
      之規定。
四、綜上，本件聲請人既未能釋明因何不可歸責於己之事由導致
    履行協商內容顯有重大困難，自應認屬聲請更生之要件不備
    ，又無從補正，揆諸前開說明，自應駁回其更生之聲請，爰
    裁定如主文。另聲請人如尚認原協商條件超過其負擔能力，
    自仍尚得依照中華民國銀行公會通知各會員銀行之一致性個
    別協商方案，與債權銀行再次協商調整變更協商內容，用以
    解決聲請人對於金融機構所負之債務問題，以踐行消費者債
    務清理條例第151 條第1 項規定之前置協商程序，附此說明
    。
中    華    民    國    98    年    3     月    20    日
              民事第二庭    法  官 林秉暉
上為正本係照原本作成。
如不服本裁定，應於裁定送達後10日內，以書狀向本院提出抗告
，並繳納抗告費新臺幣1千元。
中    華    民    國    98    年    3     月    23    日
                            書記官 廖春慧


司法院資訊處製作；財團法人民間司法改革基金會備份。
